【裁判字號】    99,訴,737
【裁判日期】    990622
【裁判案由】    違反醫師法
【裁判全文】
臺灣板橋地方法院刑事判決               99年度訴字第737號
公  訴  人  臺灣板橋地方法院檢察署檢察官
被      告  丙○○
            乙○○
上列被告因違反醫師法案件，經檢察官提起公訴（98年度偵字第
33344 號），本院判決如下：
    主  文
乙○○共同未取得合法醫師資格，擅自執行醫療業務，處有期徒
刑柒月。
丙○○共同未取得合法醫師資格，擅自執行醫療業務，處有期徒
刑陸月，如易科罰金，以新臺幣壹仟元折算壹日；緩刑肆年，並
應向公庫支付新臺幣拾萬元。
    事  實
一、乙○○係址設於臺北縣鶯歌鎮○○路377之4號「佳安牙醫診
    所」（未經辦理開業登記）之實際負責人，其明知丙○○並
    無合法牙醫師資格，且與丙○○均明知未取得合法醫師資格
    者，不得擅自執行醫療業務，竟與丙○○共同基於擅自執行
    醫療業務之集合犯意，約定由未具醫師資格之丙○○固定為
    病患看診，丙○○乃自民國98年2 、3 月間某日起至7 月29
    日止，在佳安牙醫診所內，陸續為病患王世傑、張靜曉、劉
    宗偉、游來富、蔡木火、張喨、鄭堅富等人看診，擅自執行
    上藥、洗牙、拔牙、蛀牙之磨牙、填補、鑲牙等牙齒醫療業
    務。嗣因臺北縣政府衛生局於98年7 月29日派員前往佳安牙
    醫診所訪查，並抽訪求診病患及核對其等門診就醫紀錄明細
    後，始循線查知上情。
二、案經臺北縣政府函請臺灣板橋地方法院檢察署檢察官偵查起
    訴。
    理  由
一、證據能力部分
    本判決後開所引用被告以外之人於審判外之陳述（包括書面
    陳述），固屬傳聞證據，惟公訴人及被告乙○○、丙○○就
    該等審判外陳述之證據能力，於本案言詞辯論終結前均未聲
    明異議。本院審酌該等證據資料製作時之情況，俱無違法不
    當及證明力明顯過低之瑕疵，亦認為以之作為證據應屬適當
    ，依刑事訴訟法第159 條之5 規定，認該等證據資料均有證
    據能力。
二、認定本案犯罪事實之證據及理由
  (一)前揭犯罪事實，業據被告丙○○於偵查及本院審理中自白不
    諱，核與證人甲○○於本院審理中之證述及證人王世傑、張
    靜曉、劉宗偉、游來富、蔡木火、張喨、鄭堅富於偵查中之
    證述相符，復有佳安牙醫診所編號Dr.A病歷資料、臺北縣政
    府衛生局稽查佳安牙醫診所現場照片、行政院衛生署醫事人
    員管理系統醫事人員查詢畫面、帳務資料等件附卷為憑，足
    認被告丙○○之自白確與事實相符，被告丙○○之犯行應堪
    認定。
  (二)訊據被告乙○○則否認有何違反醫師法之犯行，辯稱：伊並
    非佳安牙醫診所之負責人，朱鎮東醫師為伊辦理開業程序，
    才在98年6 月底懸掛佳安診所招牌。佳安牙醫診所並非伊承
    租，伊大部分時間是在診所二樓休息及學齒模技工，伊並未
    在一樓看診，也不知被告丙○○在診所一樓從事何種業務，
    伊與被告丙○○並無違反醫師法之犯意聯絡或行為分擔等語
    。經查：
  1.丙○○不具合法牙醫師資格，卻於前揭期間，在佳安牙醫診
    所內，陸續為病患王世傑、張靜曉、劉宗偉、游來富、蔡木
    火、張喨、鄭堅富等人看診，擅自執行上藥、洗牙、拔牙、
    蛀牙之磨牙、填補、鑲牙等牙齒醫療業務等情，業經證人王
    世傑、張靜曉、劉宗偉、游來富、蔡木火、張喨、鄭堅富等
    人於偵查中及證人甲○○、丙○○於本院審理中證述甚明，
    復有丙○○自承為其病患病歷之前述編號Dr.A病歷資料、行
    政院衛生署醫事人員管理系統醫事人員查詢畫面附卷可稽，
    自堪認定。
  2.被告乙○○為佳安牙醫診所之實際負責人，而與被告丙○○
    共同違反醫師法之前揭犯罪事實，除據被告乙○○於本院審
    理中自承其知悉被告丙○○並不具合法醫師資格乙情（見本
    院99年6 月3 日審判筆錄第15頁），復經證人丙○○於偵查
    及本院審理中具結證述：伊於98年2 、3 月間與被告乙○○
    協議開佳安牙醫診所，實際負責人是被告乙○○，診所由伊
    承租，人事費用及醫療器材是被告乙○○負責，伊看診之時
    間亦係由被告乙○○安排。被告乙○○知道伊沒有牙醫師執
    照，也知道伊會在診所內執行醫療業務，伊只針對假牙之部
    分收錢，其他部分之費用均由被告乙○○收取等語歷歷（見
    98年度偵字第33344 號偵查卷第7 頁、第8 頁、本院99年6
    月3 日審判筆錄）；證人甲○○亦於本院審理中結證：伊曾
    在佳安牙醫診所上班，負責打掃、幫醫師拿醫療器具，伊是
    上晚班，伊去上班時，診所外面有懸掛招牌，診所內櫃臺附
    近有被告乙○○之醫師證書，此外並無其他醫師之證書。伊
    上班時，診所內有兩名醫師，一位是被告丙○○，一位是張
    醫師，如果看診之醫師不在，被告乙○○會幫忙看診，但次
    數不多。被告丙○○曾經告訴伊被告乙○○是院長，病患到
    二樓看診時，被告乙○○有時會在旁邊等節無訛（見同上審
    判筆錄），復有佳安牙醫診所乙○○醫師之名片1 張在卷可
    憑（見98年度他字第5523號偵查卷第8 頁）。足知被告就其
    二人經營佳安牙醫診所之模式早有謀議及分工，被告乙○○
    對於被告丙○○於佳安牙醫診所內看診執行醫療業務之事實
    亦知之甚詳，被告乙○○之犯行至屬灼明。
  3.被告乙○○固以前詞置辯，惟被告乙○○於98年7 月29日接
    受臺北縣政府衛生局人員訪談時，原供承：伊在佳安牙醫診
    所擔任負責醫師，看診醫師只有伊一位。被告丙○○是出資
    開立診所之人，暫時要借用伊資格開立診所等語（見98年度
    他字第5523號偵查卷第43頁）；於98年8 月11日接受臺北縣
    政府衛生局人員訪談時，又改稱：伊為佳安牙醫診所負責人
    ，被告丙○○是齒模技工，被告丙○○並未在診所工作。伊
    每天都會到診所，被告丙○○並無固定時間到診所，因業務
    上需要，比如牙齒要比色時，伊會請丙○○過來。伊98年開
    診所要用錢時，曾向被告丙○○調一些資金，至於之前稽查
    時伊說「出資」係指被告丙○○欠伊本票的錢跟他要回來，
    並無出資之狀況（見98年度他字第5523號偵查卷第27-1頁）
    ；於本院準備程序及審理中，又翻稱其並非佳安牙醫診所負
    責人，伊大部分時間都在診所二樓休息，並未注意被告丙○○是否有看診云云。其前後所述相互齟齬，且核與前述各該
    積極事證不符，殊難採信。再者，被告乙○○於98年7 月30
    日，曾以佳安牙醫診所負責人之身分，向臺北縣鶯歌鎮衛生
    所申請該診所開業登記之事實，為被告乙○○所是認，並有
    卷附臺北縣政府衛生局醫事人員開、歇、執業、繳銷（變更
    ）登記申請書1 紙（98年度他字第5523號偵查卷第33頁）可
    資佐證，另參酌證人甲○○前述所稱佳安牙醫診所櫃臺附近
    尚懸掛被告乙○○之醫師證書與被告乙○○自承其大部分時
    間在診所內等節，足徵被告乙○○辯稱其不知被告丙○○在
    診所內有執行醫療業務等語，顯然乖違常情，其所辯應屬事
    後畏罪之詞，要無可採。
  4.綜前，被告乙○○之犯行事證明確，亦洵堪認定。
三、論罪科刑
  (一)按醫師法第28條第1 項前段之罪，固以未具合法醫師資格為
    犯罪構成要件之一，然如未具合法醫師資格者與具合法醫師
    資格者共同犯該罪，自非不能成立共同正犯（最高法院86年
    度台非字第262號判決意旨參照）。 是核被告所為，均係犯
    醫師法第28條前段之未取得醫師資格，擅自執行醫療業務罪
    。又刑事法若干犯罪之行為態樣，本質上原具有反覆、延續
    實行之特徵，立法時既予特別歸類，定為犯罪構成要件之行
    為要素，則行為人基於概括之犯意，在密切接近之一定時、
    地持續實行之複次行為，倘依社會通念，於客觀上認為符合
    一個反覆、延續性之行為觀念者，於刑法評價上，即應僅成
    立一罪，俾免有重複評價、刑度超過罪責與不法內涵之疑慮
    ；學理上所稱「集合犯」之職業性、營業性或收集性等具有
    重複特質之犯罪均屬之，例如經營、從事業務、收集、販賣
    、製造、散布等行為概念者是，此有最高法院95年度台上字
    第1079號判決意旨可資參照。被告所犯醫師法第28條之犯罪
    ，其本質上原具有反覆實施之性質，是被告於上開期間，在
    佳安牙醫診所內所為之多次醫療行為，係在密集期間內以相
    同之方式持續進行其業務，在行為概念上，縱有多次執行醫
    療之舉措，仍應評價認係包括一罪之集合犯。被告就上開犯
    行，有犯意之聯絡與行為之分擔，均應論以共同正犯。
  (二)爰審酌被告皆明知被告丙○○並未取得合法醫師資格，竟擅
    自由被告丙○○執行醫療業務，除危害病患健康及權益，亦
    影響主管機關對於醫療業務之監督及管理，被告丙○○於犯
    罪後已坦承犯行，被告乙○○則一再飾詞否認，毫無悔意，
    及被告之素行、犯罪之動機、手段、擅自執行醫療業務期間
    之長短、所得利益等一切情狀，分別量處如主文所示之刑，
    ，並就被告丙○○部分諭知易科罰金之折算標準，以資懲儆
    。
  (三)末查被告丙○○前未曾因故意犯罪受有期徒刑以上刑之宣告
    ，有臺灣高等法院被告前案紀錄表1 份在卷可參，其因一時
    失慮，致罹刑典，犯罪後已坦承犯行，深表悔意，本院認其
    經此偵審程序及論罪科刑之教訓，當知所警惕，信無再犯之
    虞，所宣告之刑以暫不執行為適當，併予宣告緩刑4 年，並
    命其向公庫支付新臺幣10萬元，以啟自新。
據上論斷，應依刑事訴訟法第299 條第1 項前段，醫師法第28條
前段，刑法第28條、第11條前段、第41條第1 項前段、第74條第
1項第1 款、第2 項第4 款，判決如主文。
本案經檢察官陳姿雯到庭執行職務。
中    華    民    國    99    年    6     月    22    日
                  刑事第二十庭  審判長法  官  邱景芬
                                      法  官  廖怡貞
                                      法  官  吳佳穎
以上正本證明與原本無異
如不服本判決應於送達後10日內向本院提出上訴狀
                                書記官  黃炎煌
中    華    民    國    99    年    6     月    24    日
附錄本案論罪科刑法條全文：
醫師法第28條
未取得合法醫師資格，擅自執行醫療業務者，處6 個月以上5 年
以下有期徒刑，得併科新臺幣30萬元以上150 萬元以下罰金，其
所使用之藥械沒收之。但合於下列情形之一者，不罰：
一、在中央主管機關認可之醫療機構，於醫師指導下實習之醫學
    院、校學生或畢業生。
二、在醫療機構於醫師指示下之護理人員、助產人員或其他醫事
    人員。
三、合於第11條第1 項但書規定。
四、臨時施行急救。

司法院資訊處製作；財團法人民間司法改革基金會備份。
